---
title: "Análisis de estrés"
subtitle: "Paper 3 - Biomarcadores"
author: "Juliana Zapata"
date: "`r Sys.Date()`"
output:
  html_document:
    toc: true
    toc_float:
      smooth_scroll: false
      collapsed: false
    code_folding: hide
    df_print: paged
---

```{r setup, include=FALSE}
knitr::opts_chunk$set(echo = TRUE,
                      warning = FALSE,
                      message = FALSE,
                      fig.align = "center",
                      fig.width = 8)
```

# Bibliotecas

```{r}
library(tidyverse) # manejo y visualización de datos
library(janitor) # edición de nombres
library(readxl) # lectura de datos en excel
library(FactoMineR) # análisis multivariado
library(factoextra) # funciones extras para análisis multivariado
library(explor) # app shiny para ver resultados análisis multivariado
library(DT) # Imprimir tablas interactivas
library(corrplot) # correlograma
library(ggridges) # Densidades con tiempo en eje Y

# Personalizano tema de ggplot2
theme_set(theme_minimal())
```

# Datos

```{r}
datos_cortisol <- read_excel("Biomarcadores de estrés.xlsx", sheet = "Cortisol")
datos_amilasa <- read_excel("Biomarcadores de estrés.xlsx", sheet = "Amilasa")
datos_total <- inner_join(x = datos_cortisol, y = datos_amilasa) %>% 
  clean_names() %>% 
  mutate(aoc = amilasa / cortisol)
datos_total
```

# Gráficos

## Promedio +- DE global

```{r, fig.height=4, fig.width=8}
datos_total %>% 
  select(-c(semana, hora, amilasa, aoc)) %>% 
  gather(key = "Variable", value = "value", -grupo) %>% 
  group_by(Variable, grupo) %>%
  summarise(Promedio = round(mean(value, na.rm = TRUE), digits = 2),
            DE = round(sd(value, na.rm = TRUE), digits = 2),
            Mínimo = round(min(value, na.rm = TRUE), digits = 2),
            Máximo = round(max(value, na.rm = TRUE), digits = 2)) %>% 
  ungroup() %>% 
  mutate(CV = round((DE/Promedio)*100, digits = 2)) %>% 
  datatable(extensions = 'Buttons', options = list(
     dom = 'Bfrtip',
     buttons = c('csv', 'excel', 'pdf')))

```

## Promedio +- DE detallada

#Cortisol

```{r, fig.height=4, fig.width=8}
datos_total %>% 
  select(-c(semana, amilasa, aoc)) %>% 
  pivot_longer(cols = -c(grupo, hora)) %>% 
  mutate(hora = as.factor(hora)) %>% 
  mutate(hora = as.factor(hora)) %>% 
  group_by(grupo, hora, name) %>% 
  summarise(promedio = mean(value, na.rm = TRUE),
            desviacion = sd(value, na.rm = TRUE),
            coef_var = desviacion / promedio) %>% 
  ungroup() %>% 
  ggplot(aes(x = hora, y = promedio, color = grupo)) +
  scale_color_manual(values = c("orange","skyblue"))+
  facet_wrap(~name, scales = "free") +
  geom_point(size=2, colour="grey50") +
  geom_line(aes(group = grupo, color=grupo), linetype = 1) +
  geom_errorbar(aes(ymin = promedio - desviacion, 
                    ymax = promedio + desviacion),
                    width = 0.15)+
  theme_classic() +
  theme(legend.position = "top") +
  ylim(0.2, 0.9)+
  labs(x = "Hour", y = "Salivary Cortisol (μg/dL)",
       title = "Week 16")


```

#todos

```{r, fig.height=4, fig.width=8}
datos_total %>% 
  select(-c(semana)) %>% 
  pivot_longer(cols = -c(grupo, hora)) %>% 
  mutate(hora = as.factor(hora)) %>% 
  group_by(grupo, hora, name) %>% 
  summarise(promedio = mean(value, na.rm = TRUE),
            desviacion = sd(value, na.rm = TRUE),
            coef_var = desviacion / promedio) %>% 
  ungroup() %>% 
  ggplot(aes(x = hora, y = promedio, color = grupo)) +
  facet_wrap(~name, scales = "free") +
  geom_point() +
  geom_line(aes(group = grupo)) +
  geom_errorbar(aes(ymin = promedio - desviacion, 
                    ymax = promedio + desviacion),
                width = 0.15)
```

## Distribución por horas {.tabset .tabset-fade .tabset-pills}

### Cortisol

```{r}
datos_total %>%
  ggplot(aes(x = cortisol, y = as.factor(hora), fill = grupo)) +
  geom_density_ridges(alpha = 0.8)
```

### Amilasa

```{r}
datos_total %>%
  ggplot(aes(x = amilasa, y = as.factor(hora), fill = grupo)) +
  geom_density_ridges(alpha = 0.8)
```

### AOC

```{r}
datos_total %>%
  ggplot(aes(x = aoc, y = as.factor(hora), fill = grupo)) +
  geom_density_ridges(alpha = 0.8)
```

## Variables normalizadas

```{r}
datos_total %>% 
  group_by(semana) %>% 
  mutate(cortisol = scale(cortisol),
         amilasa = scale(amilasa),
         aoc = scale(aoc)) %>% 
  ungroup() %>% 
  select(-c(semana)) %>%
  pivot_longer(cols = -c(grupo, hora)) %>% 
  mutate(hora = as.factor(hora)) %>% 
  group_by(grupo, hora, name) %>% 
  summarise(promedio = mean(value, na.rm = TRUE),
            desviacion = sd(value, na.rm = TRUE),
            coef_var = desviacion / promedio) %>% 
  ungroup() %>% 
  ggplot(aes(x = hora, y = promedio, color = name)) +
  facet_wrap(~grupo) +
  geom_line(aes(group = name)) +
  geom_hline(yintercept = 0, lty = 2, color = "black")
```

## Variabilidad promedio

```{r}
datos_total %>% 
  mutate(hora = as.factor(hora)) %>% 
  group_by(semana, grupo) %>% 
  summarise(promedio = mean(cortisol, na.rm = TRUE),
            desviacion = sd(cortisol, na.rm = TRUE),
            coef_var = desviacion / promedio) %>% 
  ungroup() %>% 
  ggplot(aes(x = semana, y = coef_var, fill = grupo, color = grupo)) +
  geom_col(position = "dodge")
```

## Distribuciones

```{r}
datos_total %>% 
  pivot_longer(cols = -c(grupo, semana, hora)) %>% 
  ggplot(aes(x = grupo, y = value)) +
  facet_wrap(~name, scales = "free") +
  geom_boxplot()
```

## Cortisol vs Amilasa {.tabset .tabset-fade .tabset-pills}

### Por grupo

```{r}
datos_total %>% 
  ggplot(aes(x = cortisol, y = amilasa, color = grupo)) +
  geom_point(size = 2)
```

### Por grupo y semana

```{r}
datos_total %>% 
  ggplot(aes(x = cortisol, y = amilasa, color = grupo)) +
  facet_wrap(~semana) +
  geom_point(size = 2)
```

## Horas vs Cortisol

```{r}
datos_total %>% 
  ggplot(aes(x = hora, y = cortisol, color = grupo)) +
  geom_point() +
  scale_x_continuous(breaks = seq(min(datos_total$hora),
                                  max(datos_total$hora))) +
  geom_smooth(se = FALSE)
```

## Horas vs Amilasa

```{r}
datos_total %>% 
  ggplot(aes(x = hora, y = amilasa, color = grupo)) +
  geom_point() +
  scale_x_continuous(breaks = seq(min(datos_total$hora),
                                  max(datos_total$hora))) +
  geom_smooth(se = FALSE)
```

## Horas vs AOC (dispersión)

```{r}
datos_total %>% 
  ggplot(aes(x = hora, y = aoc, color = grupo)) +
  geom_point() +
  scale_x_continuous(breaks = seq(min(datos_total$hora),
                                  max(datos_total$hora))) +
  geom_smooth(se = FALSE)
```

## Horas vs AOC (boxplot)

```{r}
datos_total %>% 
  ggplot(aes(x = as.factor(hora), y = aoc, color = grupo, fill = grupo)) +
  geom_boxplot(alpha = 0.5) 
```

# AUDPC {.tabset .tabset-fade .tabset-pills}

## Tabla AUDPC

```{r}
library(agricolae)
tabla_audpc <- datos_total %>% 
  group_by(grupo, semana) %>% 
  summarise(audpc_cortisol = audpc(cortisol, hora)) %>% 
  ungroup()

tabla_audpc %>% 
  pivot_wider(names_from = grupo, values_from = audpc_cortisol)
```

## Gráfico

```{r}
tabla_audpc %>% 
  ggplot(aes(x = as.factor(semana), y = audpc_cortisol, fill = grupo)) +
  geom_col(position = "dodge") +
  scale_fill_grey()
```

## t-student (diferentes varianzas)

```{r}
t.test(tabla_audpc$audpc_cortisol ~ tabla_audpc$grupo, var.equal = FALSE)
```


```{r}
prueba <- audpc(datos_total$cortisol, datos_total$hora)
prueba
```

# AUDPA {.tabset .tabset-fade .tabset-pills}

## Tabla AOC

```{r}
tabla_audpa <- datos_total %>%
  group_by(grupo,semana) %>% 
  summarise(audpa_amilasa = audpc(amilasa, hora)) %>% 
  ungroup()

tabla_audpa%>% 
  pivot_wider(names_from = grupo, values_from = audpa_amilasa)
```
## Gráfico

```{r}
tabla_audpa %>% 
  ggplot(aes(x = as.factor(semana), y = audpa_amilasa, fill = grupo)) +
  geom_col(position = "dodge") +
  scale_fill_grey()
```
## t-student (diferentes varianzas)

```{r}
t.test(tabla_audpa$audpa_amilasa ~ tabla_audpa$grupo, var.equal = FALSE)
```

# AOC {.tabset .tabset-fade .tabset-pills}

## Tabla AOC

```{r}
tabla_AOC <- datos_total %>%
  group_by(grupo,semana) %>% 
  summarise(audpa_AOC = audpc(aoc, hora)) %>% 
  ungroup()

tabla_AOC %>% 
  pivot_wider(names_from = grupo, values_from = audpa_AOC)
```
## Gráfico

```{r}
tabla_AOC %>% 
  ggplot(aes(x = as.factor(semana), y = audpa_AOC, fill = grupo)) +
  geom_col(position = "dodge") +
  scale_fill_grey()
```
## t-student (diferentes varianzas)

```{r}
t.test(tabla_AOC$audpa_AOC ~ tabla_AOC$grupo, var.equal = FALSE)
```

# Anova de tres vías

```{r}
model <- aov(cortisol ~ grupo * semana * hora, data=datos_total)

#view summary of three-way ANOVA
summary(model)
```

```{r}
datos_total %>%
  group_by(grupo) %>%
  summarize(mean_cortisol = mean(cortisol))

```
