---
title: "Emociones y parámetros acústicos"
subtitle: "Paper 3"
author: "Juliana Zapata"
date: "`r Sys.Date()`"
output:
  html_document:
    toc: true
    code_folding: hide
    df_print: paged
---

```{r setup, include=FALSE}
knitr::opts_chunk$set(echo = TRUE,
                      warning = FALSE,
                      message = FALSE,
                      fig.align = "center",
                      fig.width = 9)
```

# Bibliotecas

```{r}
library(tidyverse) # manejo y visualización de datos
library(broom)
library(janitor) # edición de nombres
library(readxl) # lectura de datos en excel
library(FactoMineR) # análisis multivariado
library(factoextra) # funciones extras para análisis multivariado
library(explor) # app shiny para ver resultados análisis multivariado
library(DT) # Imprimir tablas interactivas
library(corrplot) # correlograma
library(splines) # Agregar no linealidad a dispersiones
library(mgcv) # Modelos GAM
library(ggpubr)

# Personalizano tema de ggplot2
theme_set(theme_minimal())
```

# Datos

```{r}
datos <- read_excel("QBA.xlsx", sheet = "Con y sin música")
datos
```
# Descriptivo

```{r}
library(DT)
datos %>% 
  select(-c(Semana, Código)) %>% 
  gather(key = "variable", value = "valor", -Kind) %>% 
  group_by(variable, Kind)  %>%
  summarise(Mínimo = round(min(valor, na.rm = TRUE), digits = 2),
            Media  = round(mean(valor, na.rm = TRUE), digits = 2),
            Máximo = round(max(valor, na.rm = TRUE), digits = 2),
            DE     = round(sd(valor, na.rm = TRUE), digits = 2),
            Q1     = round(quantile(valor, probs = 0.25, na.rm = TRUE), digits = 2),
            Q2     = round(quantile(valor, probs = 0.50, na.rm = TRUE), digits = 2),
            Q3     = round(quantile(valor, probs = 0.75, na.rm = TRUE), digits = 2),
            n = n()) %>% 
  ungroup() %>% 
  mutate(CV = round((DE/Media)*100, digits = 2)) %>% 
  datatable(extensions = 'Buttons', options = list(
     dom = 'Bfrtip',
     buttons = c('csv', 'excel', 'pdf')))
```
## Distribuciones

```{r, fig.width=9, fig.height=9}
datos %>%
  select(-c(Semana, Código)) %>% 
  gather(key = "Variable", value = "value", -Kind) %>% 
  ggplot(data = ., aes(x = value, fill = Kind)) +
  facet_wrap(~Variable, scales = "free", ncol = 3) +
  geom_density(alpha = 0.5) +
  theme_light() +
  theme(strip.background = element_rect(fill = "snow4"),
        legend.position = "top")
```

# Distribuciones transformadas (logaritmos)


```{r, fig.width=9, fig.height=9}
datos %>%
 select(-c(Semana, Código)) %>% 
 select(-c(Distressed, Apathetic, Fearful, Frustrated, Bored)) %>% 
  gather(key = "Variable", value = "value", -Kind) %>% 
  mutate(value = log(value)) %>% 
  ggplot(data = ., aes(x = value, fill = Kind)) +
  facet_wrap(~Variable, scales = "free", ncol = 4
             ) +
  geom_density(alpha = 0.5) +
  theme_light() +
  theme(strip.background = element_rect(fill = "snow4"))
```


# Shapiro-Wilk Originales

- Si las distribuciones son tipo gaussianas, entonces podremos usar correlaciones paramétricas como el coeficiente de correlación de Pearson. De lo contrario, las correlaciones será de tipo no paramétrico (Spearman, Tau-Kendall, otras...).
- La validación del supuesto de normalidad puede realizarse de forma gráfica con histogramas, densidades o [gráficos cuantil-cuantil (QQNorm)](https://es.wikipedia.org/wiki/Gr%C3%A1fico_Q-Q). También es posible implementar contraste de hipótesis a través del [test de Shapiro Wilk](https://es.wikipedia.org/wiki/Test_de_Shapiro%E2%80%93Wilk), bajo el siguiente juego de hipótesis:

$$H_0: X \sim N(\mu,\sigma) \\
H_1: X \nsim N(\mu,\sigma)$$

- **Conclusión:** si el valor p es mayor que el alfa (en nuestro caso 0.05 o 5%) no se rechaza la hipótesis nula, es decir, que existe evidencia para manifestar que la variable en cuestión se distribuye de forma normal.

```{r}
datos %>%
  select(-c(Semana, Código, Kind, Distressed, Apathetic, Fearful, Frustrated, Bored)) %>% 
  gather(key = "variable", value = "valor") %>% 
  group_by(variable) %>% 
  summarise(valor = list(valor)) %>%
  ungroup() %>% 
  group_by(variable) %>% 
  mutate(shapiro_valorP = round(shapiro.test(unlist(valor))$p.value, digits = 5),
         Resultado = if_else(shapiro_valorP <= 0.05, true = "No normalidad",
                             false = "Sí normalidad"))
``` 


# T.test por cada adjetivo

```{r}
datos %>% 
  select(-c(Semana, Código)) %>% 
  gather(key = "variable", value = "Valor", -Kind) %>% 
  group_by(variable, Kind)  %>%
  ungroup() %>% 
     summarise(out = list(t.test(datos$Happy ~ datos$Kind, var.equal = FALSE) %>% 
       tidy)) %>% 
   ungroup %>% 
   unnest(out)

``` 

```{r}
t.test(datos$Active ~ datos$Kind, var.equal = FALSE)
```

# Análisis de componentes principales

## Ajuste

```{r}
acp <- PCA(X = datos %>% 
               select(-c(Semana, Código, Kind, Distressed, Apathetic, Fearful, Frustrated, Bored)), 
             scale.unit = TRUE,
           ncp = 3, graph = FALSE)
```

## Retención de variabilidad

```{r}
acp$eig %>%
  as.data.frame() %>%
  rownames_to_column(var = "componente") %>%
  mutate(across(where(is.numeric), round, digits = 2)) %>% 
  datatable(rownames = FALSE,
            extensions = 'Buttons',
            options = list(dom = 'Bfrtip',
                           buttons = c('excel')))
```

# ACP con Dimensiones

```{r} 
acp <- PCA(X = datos %>% 
             select(-c(Semana, Código, Kind, Distressed, Apathetic, Fearful, Frustrated, Bored)),
             scale.unit = TRUE,  graph = FALSE, ncp = 7)
summary(acp)
```

```{r}
fviz_screeplot(acp, ncp = 7)
```
## Correlaciones {.tabset .tabset-fade .tabset-pills}

### Tabla

```{r}
acp$var$coord %>% 
  as.data.frame() %>% 
  rownames_to_column(var = "adjetivo") %>%
  mutate(across(where(is.numeric), round, digits = 2)) %>% 
  datatable(rownames = FALSE,
            extensions = 'Buttons',
            options = list(dom = 'Bfrtip',
                           buttons = c('excel')))
```
## ACP gráficos PC1-PC2
```{r, fig.width=10, fig.height=5}
fviz_pca_var(acp, axes = c(1, 2),  
               select.var = list(contrib = 15), graph=FALSE,
               geom = c("arrow", "text"), col.var = "black", labelsize=4,
               fill.var = "grey", alpha.var = 0, col.quanti.sup = "blue",
               repel = TRUE) +
        theme(panel.background=element_blank(),
        panel.border=element_blank(),
        panel.grid.major=element_blank(),
        panel.grid.minor=element_blank(),
        plot.background=element_blank()) +
        labs(x = "PC1(44,78%)", y = "PC2(19.14%)",
        title = "A", color = "")

```
```{r, fig.height=8, width=10}
fviz_pca_ind(X = acp, axes = c(1, 2), geom = c("point", "text", size = 10), repel = TRUE, habillage = "none",
  palette = NULL, addEllipses = FALSE, col.ind = "darkslategray4", pointsize=4, labelsize = 6,
  fill.ind = "white", col.ind.sup = "blue", alpha.ind = 1,
  select.ind = list(name = NULL, cos2 = NULL, contrib = NULL)
  )

```


## ACP gráficos

```{r, fig.width=10, fig.height=5}
ggarrange(
fviz_pca_var(acp, axes = c(1, 2),  
               select.var = list(contrib = 15), graph=FALSE,
               geom = c("arrow", "text"), col.var = "black", labelsize=4,
               fill.var = "grey", alpha.var = 0, col.quanti.sup = "blue",
               repel = TRUE) +
        theme(panel.background=element_blank(),
        panel.border=element_blank(),
        panel.grid.major=element_blank(),
        panel.grid.minor=element_blank(),
        plot.background=element_blank()) +
        labs(x = "PC1(40.81%)", y = "PC2(15.57%)",
        title = "A", color = ""),

  fviz_pca_var(acp, axes = c(1, 3),  
               select.var = list(contrib = 15), graph=FALSE,
               geom = c("point", "text"), col.var = "black", labelsize=4,
               fill.var = "grey", alpha.var = 0, col.quanti.sup = "blue",
               repel = TRUE) +
        theme(panel.background=element_blank(),
        panel.border=element_blank(),
        panel.grid.major=element_blank(),
        panel.grid.minor=element_blank(),
        plot.background=element_blank()) +
        labs(x = "PC1(40.81%)", y = "PC3(8.71%)",
        title = "B", color = ""),
    ncol = 2)
```

## ACP gráficos

```{r, fig.width=10, fig.height=5}
ggarrange(
fviz_pca_var(acp, axes = c(1, 2),  
               select.var = list(contrib = 15), graph=FALSE,
               geom = c("arrow", "text"), col.var = "black", labelsize=4,
               fill.var = "grey", alpha.var = 0, col.quanti.sup = "blue",
               repel = TRUE) +
        theme(panel.background=element_blank(),
        panel.border=element_blank(),
        panel.grid.major=element_blank(),
        panel.grid.minor=element_blank(),
        plot.background=element_blank()) +
        labs(x = "PC1(40.81%)", y = "PC2(15.57%)",
        title = "A", color = ""),

  fviz_pca_ind(acp, axes = c(1, 2),  
               select.var = list(contrib = 16), graph=FALSE,
               geom = c("text", "point"), col.var = "black", labelsize=4,
               fill.var = "white", alpha.var = 0, col.quanti.sup = "blue",
               repel = TRUE) +
        geom_vline(xintercept = 0, size = 0.1, lty = 2, color = "Black") +
        geom_hline(yintercept = 0, size = 0.1, lty = 2, color = "Black") +
        theme(panel.background=element_blank(),
        panel.border=element_blank(),
        panel.grid.major=element_blank(),
        panel.grid.minor=element_blank(),
        plot.background=element_blank()) +
        labs(x = "PC1(40.81%)", y = "PC2(15.57%)",
        title = "B", color = ""),
    ncol = 2)
```

### Gráfico

```{r}
acp$var$coord %>% 
  as.data.frame() %>% 
  rownames_to_column(var = "adjetivo") %>% 
  pivot_longer(cols = -adjetivo) %>% 
  mutate(signo = ifelse(value > 0, "Positivo", "Negativo")) %>% 
  ggplot(aes(x = adjetivo, y = value, color = signo, fill = signo)) +
  facet_wrap(~name, scales = "free") +
  geom_col(show.legend = FALSE) +
  coord_flip() +
  labs(y = "Correlación", x = "")
```
- **2s componentes con grupos:**

```{r, fig.width=10, fig.height=5}
datos$Dim1 <- acp$ind$coord[, 1]
datos$Dim2 <- acp$ind$coord[, 2]
datos$Dim3 <- acp$ind$coord[, 3]

# Cp1 vs Cp2
  g1 <- ggarrange(
  
  fviz_pca_var(acp, axes = c(1, 2),  
               select.var = list(contrib = 16), graph=FALSE,
               geom = c("text"), col.var = "black", labelsize=4,
               fill.var = "white", alpha.var = 0, col.quanti.sup = "blue",
               repel = TRUE) +
        geom_vline(xintercept = 0, size = 0.1, lty = 2, color = "Black") +
        geom_hline(yintercept = 0, size = 0.1, lty = 2, color = "Black") +
        theme(panel.background=element_blank(),
        panel.border=element_blank(),
        panel.grid.major=element_blank(),
        panel.grid.minor=element_blank(),
        plot.background=element_blank()) +
        labs(x = "PC1(40.81%)", y = "PC2(15.57%)",
        title = "A", color = ""),
  
  datos %>% 
      mutate(Kind = fct_relevel(Kind, 
           levels = c("Enriched", "Control"))) %>%
  ggplot(data = ., aes(x = Dim1, y = Dim2, color = Kind)) +
  geom_point(size = 2) +
  scale_color_manual(values = c("orange","skyblue")) +
  geom_vline(xintercept = 0, size = 0.45, lty = 2, color = "Black") +
  geom_hline(yintercept = 0, size = 0.45, lty = 2, color = "Black") +
  theme_light() +
  theme(panel.background=element_blank(),
        panel.border=element_blank(),
        panel.grid.major=element_blank(),
        panel.grid.minor=element_blank(),
        plot.background=element_blank()) +
  theme(legend.position = "right") +
  xlim(-5, 6) + ylim (-3, 3) +
  labs(x = "PC1(40.81%)", y = "PC2(15.57%)",
        title = "B", color = "")
)
  
  g1

```

#Análisis de los grupos

```{r, fig.width=9, fig.height=8}
library(jcolors)
datos %>%
   select(-c(Semana, Código, Distressed, Apathetic, Fearful, Frustrated, Bored)) %>%
  gather(key = "variable", value = "valor", -Kind) %>% 
  group_by(variable, Kind) %>% 
  summarise(promedio = mean(valor, na.rm = TRUE),
            de = sd(valor, na.rm = TRUE))  %>% 
  ggplot(aes(x = Kind, y = promedio, color = Kind,
             ymin  = promedio - de,
             ymax = promedio + de)) +
facet_wrap(~variable, scales = "fixed", ncol = 4) + 
  geom_point() +
  scale_fill_jcolors(palette = "pal11") +
  geom_errorbar(width = 0.2) +
  theme_light() +
  theme(strip.background = element_rect(fill = "snow4")
   )
```



## Índices

- **Nota:** vamos a exportar los datos con los índices obtenidos del análisis de componentes principales.

```{r}
#writexl::write_xlsx(df_indices, path = "datos_indices_acp_paper2.xlsx")
df_indices <- datos %>% 
  mutate(Positive_index = acp$ind$coord[, 1],
         Neutral_index= acp$ind$coord[, 2])
df_indices
```



# Inferencia {.tabset .tabset-fade .tabset-pills}


# Modelos Mixtos {.tabset .tabset-fade .tabset-pills}

## Modelo CP1

- **Análisis de varianza:**

```{r}
library(nlme)
library(emmeans)
library(broom)
mod_cp1 <- lme(Dim1 ~ Kind, method = "REML", 
               random = ~ Kind | Semana,
               data = datos,
               control = lmeControl(opt = "optim"))

tidy(car::Anova(mod_cp1, type = "II"))
```

- **Estimación de medias:**

```{r}
emmeans(mod_cp1, specs = "Kind")
```

- **Diferencias entre medias - Tabla:**

```{r}
tidy(pairs(emmeans(mod_cp1, ~Kind))) %>% 
  dplyr::select(contrast, estimate, std.error, p.value)
```

- **Diferencias entre medias - Gráfico:**

```{r}
library(multcomp)
library(multcompView)

medias <- as.data.frame(cld(emmeans(mod_cp1, ~Kind), 
                            alpha = 0.05, Letters = letters,
                            adjust = "tukey"))


medias  %>% 
  ggplot(aes(x = Kind, y = emmean, ymin = emmean - SE,
             ymax = emmean + SE)) +
  geom_point(position = position_dodge(0.9), alpha = 1) +
  geom_errorbar(width = 0.1) +
  geom_line(aes(group = 1)) +
  geom_text(aes(label = .group, y = emmean),
            position = position_dodge(0.9),
            show.legend = FALSE, color = "black",
            hjust = -0.3,
            vjust = -0.5) +
  scale_color_grey() +
  scale_fill_grey() +
  geom_hline(yintercept = 0, color = "black", linetype = 2) +
  labs(y = "", x = "Kind") +
  theme_bw() +
  theme(legend.position = "none") 
```

- **Residuales:**

```{r}
par(mfrow = c(1, 2))
#plot(mod_cp1)

residuales <- mod_cp1$residuals[, 1]
ajustados <- mod_cp1$fitted[, 1]

qqnorm(residuales)
qqline(residuales)

plot(x = ajustados, y = residuales)
abline(h = 0, col = "red", lty = 2)
```

## Modelo CP2

- **Análisis de varianza:**

```{r}
mod_cp2 <- lme(Dim2 ~ Kind, method = "REML", 
               random = ~ Kind | Semana,
               data = datos,
               control = lmeControl(opt = "optim"))

tidy(car::Anova(mod_cp2, type = "II"))
```

- **Estimación de medias:**

```{r}
emmeans(mod_cp2, specs = "Kind")
```

- **Diferencias entre medias - Tabla:**

```{r}
tidy(pairs(emmeans(mod_cp2, ~Kind))) %>% 
  dplyr::select(contrast, estimate, std.error, p.value)
```

- **Diferencias entre medias - Gráfico:**

```{r}
medias2 <- as.data.frame(cld(emmeans(mod_cp2, ~Kind), 
                            alpha = 0.05, Letters = letters,
                            adjust = "tukey"))


medias2  %>%  
  ggplot(aes(x = Kind, y = emmean, ymin = emmean - SE,
             ymax = emmean + SE)) +
  geom_point(position = position_dodge(0.9), alpha = 1) +
  geom_errorbar(width = 0.1) +
  geom_line(aes(group = 1)) +
  geom_text(aes(label = .group, y = emmean),
            position = position_dodge(0.9),
            show.legend = FALSE, color = "black",
            hjust = -0.3,
            vjust = -0.5) +
  scale_color_grey() +
  scale_fill_grey() +
  geom_hline(yintercept = 0, color = "black", linetype = 2) +
  labs(y = "", x = "Kind") +
  theme_bw() +
  theme(legend.position = "none") 
```

- **Residuales:**

```{r}
par(mfrow = c(1, 2))
#plot(mod_cp1)

residuales2 <- mod_cp2$residuals[, 1]
ajustados2 <- mod_cp2$fitted[, 1]

qqnorm(residuales2)
qqline(residuales2)

plot(x = ajustados2, y = residuales2)
abline(h = 0, col = "red", lty = 2)
```