---
title: "Emociones y parámetros acústicos"
subtitle: "Paper 3"
author: "Juliana Zapata"
date: "`r Sys.Date()`"
output:
  html_document:
    toc: true
    code_folding: hide
    df_print: paged
---

```{r setup, include=FALSE}
knitr::opts_chunk$set(echo = TRUE,
                      warning = FALSE,
                      message = FALSE,
                      fig.align = "center",
                      fig.width = 9)
```

# Bibliotecas

```{r}
library(tidyverse) # manejo y visualización de datos
library(janitor) # edición de nombres
library(readxl) # lectura de datos en excel
library(FactoMineR) # análisis multivariado
library(factoextra) # funciones extras para análisis multivariado
library(explor) # app shiny para ver resultados análisis multivariado
library(DT) # Imprimir tablas interactivas
library(corrplot) # correlograma
library(splines) # Agregar no linealidad a dispersiones
library(mgcv) # Modelos GAM
library(ggpubr)

# Personalizano tema de ggplot2
theme_set(theme_minimal())
```

# Datos

```{r}
datos <- read_excel("~/Desktop/Github/Prototipo/Paper 3/QBA.xlsx") 
datos
```
# Descriptivo

```{r}
library(DT)
datos %>% 
  select_if(is.numeric) %>% 
  select(-c(Semana, Master, Centroide:DensidadVertical)) %>% 
  gather(key = "variable", value = "valor") %>% 
  group_by(variable)  %>%
  summarise(Mínimo = round(min(valor, na.rm = TRUE), digits = 2),
            Media  = round(mean(valor, na.rm = TRUE), digits = 2),
            Máximo = round(max(valor, na.rm = TRUE), digits = 2),
            DE     = round(sd(valor, na.rm = TRUE), digits = 2),
            Q1     = round(quantile(valor, probs = 0.25, na.rm = TRUE), digits = 2),
            Q2     = round(quantile(valor, probs = 0.50, na.rm = TRUE), digits = 2),
            Q3     = round(quantile(valor, probs = 0.75, na.rm = TRUE), digits = 2),
            n = n()) %>% 
  ungroup() %>% 
  mutate(CV = round((DE/Media)*100, digits = 2)) %>% 
  datatable(extensions = 'Buttons', options = list(
     dom = 'Bfrtip',
     buttons = c('csv', 'excel', 'pdf')))
```


# Análisis de componentes principales

## Ajuste

```{r}
acp <- PCA(X = datos %>% 
             select(Activo:Feliz)%>%  
             select(-c(Temeroso, intranquilo, Apático, Frustado, Aburrido)), 
             scale.unit = TRUE,
           ncp = 3, graph = FALSE)
```

## Retención de variabilidad

```{r}
acp$eig %>%
  as.data.frame() %>%
  rownames_to_column(var = "componente") %>%
  mutate(across(where(is.numeric), round, digits = 2)) %>% 
  datatable(rownames = FALSE,
            extensions = 'Buttons',
            options = list(dom = 'Bfrtip',
                           buttons = c('excel')))
```

# ACP con Dimensiones

```{r} 
acp <- PCA(X = datos %>% 
             select(Activo:Feliz)%>%  
             select(-c(Temeroso, intranquilo, Apático, Frustado, Aburrido)),
             scale.unit = TRUE,  graph = FALSE, ncp = 7)
summary(acp)
```

```{r}
fviz_screeplot(acp, ncp = 7)
```
## Correlaciones {.tabset .tabset-fade .tabset-pills}

### Tabla

```{r}
acp$var$coord %>% 
  as.data.frame() %>% 
  rownames_to_column(var = "adjetivo") %>%
  mutate(across(where(is.numeric), round, digits = 2)) %>% 
  datatable(rownames = FALSE,
            extensions = 'Buttons',
            options = list(dom = 'Bfrtip',
                           buttons = c('excel')))
```
## ACP gráficos PC1-PC2
```{r, fig.width=10, fig.height=5}
fviz_pca_var(acp, axes = c(1, 2),  
               select.var = list(contrib = 15), graph=FALSE,
               geom = c("arrow", "text"), col.var = "black", labelsize=4,
               fill.var = "grey", alpha.var = 0, col.quanti.sup = "blue",
               repel = TRUE) +
        theme(panel.background=element_blank(),
        panel.border=element_blank(),
        panel.grid.major=element_blank(),
        panel.grid.minor=element_blank(),
        plot.background=element_blank()) +
        labs(x = "PC1(44,78%)", y = "PC2(19.14%)",
        title = "A", color = "")

```
```{r, fig.height=8, width=10}
fviz_pca_ind(X = acp, axes = c(1, 2), geom = c("point", "text", size = 10), repel = TRUE, habillage = "none",
  palette = NULL, addEllipses = FALSE, col.ind = "darkslategray4", pointsize=4, labelsize = 6,
  fill.ind = "white", col.ind.sup = "blue", alpha.ind = 1,
  select.ind = list(name = NULL, cos2 = NULL, contrib = NULL)
  )

```


## ACP gráficos

```{r, fig.width=10, fig.height=5}
ggarrange(
fviz_pca_var(acp, axes = c(1, 2),  
               select.var = list(contrib = 15), graph=FALSE,
               geom = c("arrow", "text"), col.var = "black", labelsize=4,
               fill.var = "grey", alpha.var = 0, col.quanti.sup = "blue",
               repel = TRUE) +
        theme(panel.background=element_blank(),
        panel.border=element_blank(),
        panel.grid.major=element_blank(),
        panel.grid.minor=element_blank(),
        plot.background=element_blank()) +
        labs(x = "PC1(34.96%)", y = "PC2(20.29%)",
        title = "A", color = ""),

  fviz_pca_var(acp, axes = c(1, 3),  
               select.var = list(contrib = 15), graph=FALSE,
               geom = c("point", "text"), col.var = "black", labelsize=4,
               fill.var = "grey", alpha.var = 0, col.quanti.sup = "blue",
               repel = TRUE) +
        theme(panel.background=element_blank(),
        panel.border=element_blank(),
        panel.grid.major=element_blank(),
        panel.grid.minor=element_blank(),
        plot.background=element_blank()) +
        labs(x = "PC1(34.96%)", y = "PC3(12.25%)",
        title = "B", color = ""),
    ncol = 2)
```

## ACP gráficos

```{r, fig.width=10, fig.height=5}
ggarrange(
fviz_pca_var(acp, axes = c(1, 2),  
               select.var = list(contrib = 15), graph=FALSE,
               geom = c("arrow", "text"), col.var = "black", labelsize=4,
               fill.var = "grey", alpha.var = 0, col.quanti.sup = "blue",
               repel = TRUE) +
        theme(panel.background=element_blank(),
        panel.border=element_blank(),
        panel.grid.major=element_blank(),
        panel.grid.minor=element_blank(),
        plot.background=element_blank()) +
        labs(x = "PC1(34.96%)", y = "PC2(20.29%)",
        title = "A", color = ""),

  fviz_pca_ind(acp, axes = c(1, 2),  
               select.var = list(contrib = 16), graph=FALSE,
               geom = c("text", "point"), col.var = "black", labelsize=4,
               fill.var = "white", alpha.var = 0, col.quanti.sup = "blue",
               repel = TRUE) +
        geom_vline(xintercept = 0, size = 0.1, lty = 2, color = "Black") +
        geom_hline(yintercept = 0, size = 0.1, lty = 2, color = "Black") +
        theme(panel.background=element_blank(),
        panel.border=element_blank(),
        panel.grid.major=element_blank(),
        panel.grid.minor=element_blank(),
        plot.background=element_blank()) +
        labs(x = "PC1(34.96%)", y = "PC2(20.29%)",
        title = "B", color = ""),
    ncol = 2)
```

### Gráfico

```{r}
acp$var$coord %>% 
  as.data.frame() %>% 
  rownames_to_column(var = "adjetivo") %>% 
  pivot_longer(cols = -adjetivo) %>% 
  mutate(signo = ifelse(value > 0, "Positivo", "Negativo")) %>% 
  ggplot(aes(x = adjetivo, y = value, color = signo, fill = signo)) +
  facet_wrap(~name, scales = "free") +
  geom_col(show.legend = FALSE) +
  coord_flip() +
  labs(y = "Correlación", x = "")
```

## Índices

- **Nota:** vamos a exportar los datos con los índices obtenidos del análisis de componentes principales.

```{r}
#writexl::write_xlsx(df_indices, path = "datos_indices_acp_paper2.xlsx")
df_indices <- datos %>% 
  mutate(Positive_index = acp$ind$coord[, 1],
         Neutral_index= acp$ind$coord[, 2])
df_indices
```




# Parámetros acústicos

## Correlación {.tabset .tabset-fade .tabset-pills}

### Gráfico cuantil-cuantil

```{r}
datos %>% 
  select(Centroide:DensidadVertical) %>% 
  pivot_longer(cols = everything()) %>% 
  ggplot(aes(sample = value)) +
  facet_wrap(~name, scales = "free") +
  geom_qq() +
  geom_qq_line()
```

### Shapiro Wilk

```{r}
datos %>% 
  select(Centroide:DensidadVertical) %>% 
  pivot_longer(cols = everything()) %>% 
  group_by(name) %>% 
  summarise(valor_p_shapiro = shapiro.test(value)$p.value) %>% 
  ungroup()
```

### Spearman

```{r}
datos %>% 
  select(Centroide:DensidadVertical) %>% 
  cor(method = "spearman") %>% 
  corrplot(
    diag = FALSE,
    type = "lower",
    tl.col = "black",
    tl.srt = 10,
    method = "pie"
  )
```
```{r, fig.width=9}
library(Hmisc)
mtx_cor1 <- df_indices %>% 
  select_if(is.numeric) %>% 
  select(-c(Semana, Master, Activo:Afligido)) %>% 
  as.matrix() %>% 
  rcorr(type = "spearman")

matriz_cor <- mtx_cor1$r[9:10, -c(9:10)] 
matrix_p <- mtx_cor1$P[9:10, -c(9:10)]   

corrplot(
  corr = matriz_cor,
  method = 'number',
  col = c("#D7D29E", "#6794a7"), bg = ("white"), 
  tl.col = "black",
  tl.srt = 50,
  number.cex = 0.9,
  addgrid.col = "black"
  )
```
```{r, fig.width=9}
valores_p <- cor.mtest(df_indices  %>% 
  select(c(Centroide:DensidadVertical, Positive_index:Neutral_index)))$p %>% 
  as.data.frame() %>% 
  select(Positive_index, Neutral_index)  %>% 
  slice(-c(9, 10 , 11)) %>% 
  as.matrix() %>% 
  t()

df_indices %>%
  select(c(Centroide:DensidadVertical, Positive_index:Neutral_index)) %>%
  cor(method = "spearman") %>%
  as.data.frame() %>%
  select(Positive_index, Neutral_index)  %>%
  slice(-c(9, 10 , 11)) %>%
  as.matrix() %>%
  t() %>%
  corrplot(
    sig.level = 0.05,
    method = 'number',
    col = c("#D7D29E", "#6794a7"), bg = ("white"), 
    tl.col = "black",
    tl.srt = 50,
    addgrid.col = "black",
    number.cex = 1.5,
    p.mat = valores_p)
```

# Distribuciones índices {.tabset .tabset-fade .tabset-pills}

## Densidades

```{r}
df_indices %>% 
  select(Positive_index:Neutral_index) %>% 
  pivot_longer(cols = everything()) %>% 
  ggplot(aes(x = value)) +
  facet_wrap(~name, scales = "free") +
  geom_density()
```

## Cuantil-Cuantil

```{r}
df_indices %>% 
  select(Positive_index:Neutral_index) %>% 
  pivot_longer(cols = everything()) %>% 
  ggplot(aes(sample = value)) +
  facet_wrap(~name, scales = "free") +
  geom_qq() +
  geom_qq_line()
```

## Shapiro Wilk

```{r}
df_indices %>% 
  select(Positive_index:Neutral_index) %>% 
  pivot_longer(cols = everything()) %>% 
  group_by(name) %>% 
  summarise(valor_p_shapiro = shapiro.test(value)$p.value) %>% 
  ungroup()
```
