---
title: "Resultados Laboratorio Cortisol Inglés"
author: "Análisis Estadístico: Tratamiento vs Control"
output:
  html_document:
    toc: true
    code_folding: hide
---

```{r setup, include=FALSE}
knitr::opts_chunk$set(echo = TRUE,
                      warning = FALSE,
                      message = FALSE,
                      fig.align = "center")
# Manejo de datos, gráficos, colores
library(readxl)
library(tidyverse)
library(jcolors)
library(DT)
library(plotly)
library(ggpubr)
library(broom)

# Análisis multivariado
library(FactoMineR)
library(factoextra)
```


# Pruebas de Cortisol 

## Control

### Resumen numérico

```{r}
datoscortisolc <- read_excel("Base cortisol completa2.xlsx", 
    sheet = "Cortisol Promedio Control")

datoscortisolc%>% 
  gather(key = "Variable", value = "value", -Week, -Hour) %>% 
  group_by(Variable, Week, Hour) %>%
  summarise(Promedio = round(mean(value, na.rm = TRUE), digits = 2),
            DE = round(sd(value, na.rm = TRUE), digits = 2),
            Mínimo = round(min(value, na.rm = TRUE), digits = 2),
            Máximo = round(max(value, na.rm = TRUE), digits = 2)) %>% 
  ungroup() %>% 
  mutate(CV = round((DE/Promedio)*100, digits = 2)) %>% 
  datatable(extensions = 'Buttons', options = list(
     dom = 'Bfrtip',
     buttons = c('csv', 'excel', 'pdf')))
```

### Gráfico controlxWeek

```{r, fig.width=6, fig.height=4}
datoscortisolc %>% 
  mutate(Week = as.character(Week),
        Hour = as.character(Hour)) %>%
  gather(key = "variable", value = "valor", -c(Week, Hour)) %>% 
  mutate(Hour = fct_relevel(Hour, 
           levels = c("8", "9", "10", "11", "12", "13", "14","15","16","17"))) %>%
  ggplot(data = ., aes(x = Hour, y = valor)) +
  scale_color_manual(values = c("orange","skyblue", "forestgreen")) +
  geom_line(aes(group=Week, color=Week), linetype = 1.5
            ) +
  facet_wrap(~variable, scales = "free") +
  geom_point(size=2, colour="grey50") +
  theme_classic() +
  theme(legend.position = "top") +
  ylim(0,1.0)+
  labs(x = "Hour", y = "Salivary Cortisol (μg/dL)",
       title = "B")
```

## Tratamiento

### Resumen numérico

```{r}
datoscortisolT <- read_xlsx("Base cortisol completa2.xlsx", 
    sheet = "Cortisol Promedio Tto")

datoscortisolT%>% 
  gather(key = "Variable", value = "value", -Week, -Hour) %>% 
  group_by(Variable, Week, Hour) %>%
  summarise(Promedio = round(mean(value, na.rm = TRUE), digits = 2),
            DE = round(sd(value, na.rm = TRUE), digits = 2),
            Mínimo = round(min(value, na.rm = TRUE), digits = 2),
            Máximo = round(max(value, na.rm = TRUE), digits = 2)) %>% 
  ungroup() %>% 
  mutate(CV = round((DE/Promedio)*100, digits = 2)) %>% 
  datatable(extensions = 'Buttons', options = list(
     dom = 'Bfrtip',
     buttons = c('csv', 'excel', 'pdf')))
```

### Gráfico TratamientoxWeeks
```{r, fig.width=6, fig.height=4}
datoscortisolT %>% 
  mutate(Week = as.character(Week),
        Hour = as.character(Hour)) %>%
  gather(key = "variable", value = "valor", -c(Week, Hour)) %>% 
  mutate(Hour = fct_relevel(Hour, 
           levels = c("8", "9", "10", "11", "12", "13", "14","15","16","17"))) %>%
  ggplot(data = ., aes(x = Hour, y = valor)) +
  scale_color_manual(values = c("orange","skyblue", "forestgreen")) +
  geom_line(aes(group=Week, color=Week), linetype = 1
            ) +
  facet_wrap(~variable, scales = "free") +
  geom_point(size=2, colour="grey50") +
  theme_classic() +
  theme(legend.position = "top") +
 ylim(0,1.0)+
  labs(x = "Hour", y = "Salivary Cortisol (μg/dL)",
       title = "A")
```

## Gráfico Cortisol Week 1 
```{r, fig.width=6, fig.height=4}
Datoscortisol1 <- read_xlsx("Base cortisol completa2.xlsx", 
    sheet = "Semana1")

Datoscortisol1 %>%
  select (-c(Week))  %>%
  mutate(Hour =as.character(Hour)) %>%
  gather(key = "variable", value = "valor", -c(Group, Hour)) %>% 
  mutate(Hour = fct_relevel(Hour, 
           levels = c("8", "9", "10", "11", "12", "13", "14","15","16","17"))) %>%
  ggplot(data = ., aes(x = Hour, y = valor)) +
  scale_color_manual(values = c("orange","skyblue"))+
  geom_line(aes(group=Group, color=Group), linetype = 1
            ) +
  facet_wrap(~variable, scales = "free") +
  geom_point(size=2, colour="grey50") +
  theme_classic() +
  theme(legend.position = "top") +
  ylim(0.2, 0.9)+
  labs(x = "Hour", y = "Salivary Cortisol (μg/dL)",
       title = "Week 15")

```

## Gráfico Cortisol Week 2
```{r, fig.width=6, fig.height=4}
Datoscortisol2 <- read_xlsx("Base cortisol completa2.xlsx", 
    sheet = "Semana2")

Datoscortisol2 %>%
  select (-c(Week))  %>%
  mutate(Hour =as.character(Hour)) %>%
  gather(key = "variable", value = "valor", -c(Group, Hour)) %>% 
  mutate(Hour = fct_relevel(Hour, 
           levels = c("8", "9", "10", "11", "12", "13", "14","15","16","17"))) %>%
  ggplot(data = ., aes(x = Hour, y = valor)) +
  scale_color_manual(values = c("orange","skyblue"))+
  geom_line(aes(group=Group, color=Group), linetype = 1
            ) +
  facet_wrap(~variable, scales = "free") +
  geom_point(size=2, colour="grey50") +
  theme_classic() +
  theme(legend.position = "top") +
  ylim(0.2, 0.9)+
  labs(x = "Hour", y = "Salivary Cortisol (μg/dL)",
       title = "Week 16")
```

## Gráfico Cortisol Week 3 
```{r, fig.width=6, fig.height=4}
Datoscortisol3 <- read_xlsx("Base cortisol completa2.xlsx", 
    sheet = "Semana3")

Datoscortisol3 %>%
  select (-c(Week))  %>%
  mutate(Hour =as.character(Hour)) %>%
  gather(key = "variable", value = "valor", -c(Group, Hour)) %>% 
  mutate(Hour = fct_relevel(Hour, 
           levels = c("8", "9", "10", "11", "12", "13", "14","15","16","17"))) %>%
  ggplot(data = ., aes(x = Hour, y = valor)) +
  scale_color_manual(values = c("orange","skyblue")) +
  geom_line(aes(group=Group, color=Group), linetype = 1
            ) +
  facet_wrap(~variable, scales = "free") +
  geom_point(size=2, colour="grey50") +
  theme_classic() +
  theme(legend.position = "top") +
  ylim(0.2, 0.9)+
  labs(x = "Hour", y = "Salivary Cortisol (μg/dL)",
       title = "Week 17")
```
## Gráfico Cortisol 

```{r, fig.width=6, fig.height=4}
Datoscortisol4 <- read_xlsx("Base cortisol completa2.xlsx", 
    sheet = "Control y Tratamiento")
Datoscortisol4
```
## Descriptivo por Group

```{r}
Datoscortisol4%>% 
  select(Group, Week, Cortisol)%>%
  gather(key = "Variable", value = "value", -Group, -Week) %>% 
  group_by(Variable, Group, Week) %>%
  summarise(Promedio = round(mean(value, na.rm = TRUE), digits = 2),
            DE = round(sd(value, na.rm = TRUE), digits = 2),
            Mínimo = round(min(value, na.rm = TRUE), digits = 2),
            Máximo = round(max(value, na.rm = TRUE), digits = 2)) %>% 
  ungroup() %>% 
  mutate(CV = round((DE/Promedio)*100, digits = 2)) %>% 
  datatable(extensions = 'Buttons', options = list(
     dom = 'Bfrtip',
     buttons = c('csv', 'excel', 'pdf')))
```

```{r}
Datoscortisol4%>% 
  gather(key = "Variable", value = "value", -Group, -Week, -Hour) %>% 
  group_by(Variable, Group, Week, Hour) %>%
  summarise(Promedio = round(mean(value, na.rm = TRUE), digits = 2)) %>% 
  ungroup() %>% 
  datatable(extensions = 'Buttons', options = list(
     dom = 'Bfrtip',
     buttons = c('csv', 'excel', 'pdf')))
```

## Gráfico Cortisol Máximos de cada Group

```{r, fig.width=6, fig.height=4}
Datoscortisol4 %>%
  select(Group, Week, Cortisol)%>%
  mutate(Week =as.character(Week)) %>%
  ggplot(data = ., aes(x= Week, y = Cortisol, fill=Group)) +
  geom_bar(stat="identity", position=position_dodge(), width=0.5)+
  geom_text(aes(label= Cortisol), vjust=-0.3, size=3.5) +
  scale_fill_brewer(palette="Reds")+
  theme_minimal()
```

## Gráfico Cortisol 10 am

```{r, fig.width=6, fig.height=4}
Datoscortisol4 <- read_xlsx("Base cortisol completa2.xlsx", 
    sheet = "Cortisol 11am")

Datoscortisol4 %>%
  select(Group, Week, Cortisol)%>%
  mutate(Week =as.character(Week)) %>%
  ggplot(data = ., aes(x= Week, y = Cortisol, fill=Group)) +
  geom_bar(stat="identity", position=position_dodge(), width=0.5)+
  geom_text(aes(label= Cortisol), vjust=-0.3, size=3.5) +
  scale_fill_brewer(palette="Reds")+
  theme_minimal()
```


## Gráfico Cortisol 16:00

```{r, fig.width=6, fig.height=4}
Datoscortisol4 <- read_xlsx("Base cortisol completa2.xlsx", 
    sheet = "Cortisol 16 00")

Datoscortisol4 %>%
  select(Group, Week, Cortisol)%>%
  mutate(Week =as.character(Week)) %>%
  ggplot(data = ., aes(x= Week, y = Cortisol, fill=Group)) +
  geom_bar(stat="identity", position=position_dodge(), width=0.5)+
  geom_text(aes(label= Cortisol), vjust=-0.3, size=3.5) +
  scale_fill_brewer(palette="Reds")+
  theme_minimal()
```

# Estadística inferencial Cortisol
```{r}
Datoscortisol <- read_xlsx("Base cortisol completa2.xlsx", 
    sheet = "Control y Tratamiento")
Datoscortisol
```

# Prueba de normalidad Shapiro-Wilk 

- Si las distribuciones son tipo gaussianas, entonces podremos usar correlaciones paramétricas como el coeficiente de correlación de Pearson. De lo contrario, las correlaciones será de tipo no paramétrico (Spearman, Tau-Kendall, otras...).
- La validación del supuesto de normalidad puede realizarse de forma gráfica con histogramas, densidades o [gráficos cuantil-cuantil (QQNorm)](https://es.wikipedia.org/wiki/Gr%C3%A1fico_Q-Q). También es posible implementar contraste de hipótesis a través del [test de Shapiro Wilk](https://es.wikipedia.org/wiki/Test_de_Shapiro%E2%80%93Wilk), bajo el siguiente juego de hipótesis:

$$H_0: X \sim N(\mu,\sigma) \\
H_1: X \nsim N(\mu,\sigma)$$

- **Conclusión:** si el valor p es mayor que el alfa (en nuestro caso 0.05 o 5%) no se rechaza la hipótesis nula, es decir, que existe evidencia para manifestar que la variable en cuestión se distribuye de forma normal.

```{r}
Datoscortisol %>% 
  select_if(is.numeric) %>% 
  select(-c(Week, Hour)) %>% 
  gather(key = "variable", value = "valor") %>% 
  group_by(variable) %>% 
  summarise(valor = list(valor)) %>%
  ungroup() %>% 
  group_by(variable) %>% 
  mutate(shapiro_valorP = round(shapiro.test(unlist(valor))$p.value, digits = 5),
         Resultado = if_else(shapiro_valorP <= 0.05, true = "No normalidad",
                             false = "Sí normalidad"))
```

# Anovas

##Por Group

```{r}
Modelo1Cortisol <- Datoscortisol %>% 
  select(Cortisol, Group) %>% 
  group_by(Group) %>% 
  mutate(pesos = 1/var(Cortisol))
modeloGroup <- aov(Cortisol ~ Group, data = Modelo1Cortisol)
summary(modeloGroup)
```

```{r}
par(mfrow = c(2, 2))
plot(modeloGroup)
```

```{r}
TukeyHSD(modeloGroup)
```

```{r, fig.width=13}
par(mar=c(5, 15, 2, 1))
plot(TukeyHSD(modeloGroup), las = 1)
```

##Por Group y Hour
```{r}
modelo2Cortisol <- aov((Cortisol) ~ Group * Hour, 
                data = Datoscortisol )
summary( modelo2Cortisol ) 
```

```{r}
TukeyHSD(modelo2Cortisol)
```

```{r, fig.width=13}
par(mar=c(5, 15, 2, 1))
plot(TukeyHSD(modelo2Cortisol), las = 1)
```

##Por Week

```{r}
Modelo3Cortisol <- Datoscortisol %>%
  select(Week, Cortisol)%>%
  mutate(Week1 =as.factor(Week)) %>%
  select(Cortisol, Week1) %>% 
  group_by(Week1) %>% 
  mutate(pesos = 1/var(Cortisol))
modeloWeek1 <- aov(Cortisol ~ Week1, data = Modelo3Cortisol)
summary(modeloWeek1)
```

```{r}
par(mfrow = c(2, 2))
plot(modeloWeek1)
```

```{r}
TukeyHSD(modeloWeek1)
```

```{r, fig.width=13}
par(mar=c(5, 15, 2, 1))
plot(TukeyHSD(modeloWeek1), las = 1)
```



```{r, fig.width=6, fig.height=4}
Datoscortisol1 <- read_xlsx("Base cortisol completa2.xlsx", 
    sheet = "Semana1")
Datoscortisol1
```

##Anova Week 15
```{r}
Week1 <- Datoscortisol1 %>%
  select(Group, Cortisol)%>%
  mutate(Group1 =as.factor(Group)) %>%
  select(Cortisol, Group1) %>% 
  group_by(Group1) %>% 
  mutate(pesos = 1/var(Cortisol))
modWeek1 <- aov(Cortisol ~ Group1, data = Week1)
summary(modWeek1)
```

```{r, fig.width=9, fig.height=8}
Datoscortisol1 %>%
  select(-c(Hour, Week)) %>% 
  gather(key = "variable", value = "valor", -Group) %>% 
  group_by(variable, Group) %>% 
  summarise(promedio = mean(valor, na.rm = TRUE),
            de = sd(valor, na.rm = TRUE))  %>% 
  ggplot(aes(x = Group, y = promedio, color = Group,
             ymin  = promedio - de,
             ymax = promedio + de)) +
facet_wrap(~variable, scales = "free", ncol = 3) +
  geom_point() +
  geom_errorbar(width = 0.2) +
  scale_fill_jcolors(palette = "pal7") +
  theme_light() 
```


##Anova Week 16
```{r}
Week2 <- Datoscortisol2 %>%
  select(Group, Cortisol)%>%
  mutate(Group1 =as.factor(Group)) %>%
  select(Cortisol, Group1) %>% 
  group_by(Group1) %>% 
  mutate(pesos = 1/var(Cortisol))
modWeek2 <- aov(Cortisol ~ Group1, data = Week2)
summary(modWeek2)
```

```{r, fig.width=9, fig.height=8}
Datoscortisol2 %>%
  select(-c(Hour, Week)) %>% 
  gather(key = "variable", value = "valor", -Group) %>% 
  group_by(variable, Group) %>% 
  summarise(promedio = mean(valor, na.rm = TRUE),
            de = sd(valor, na.rm = TRUE))  %>% 
  ggplot(aes(x = Group, y = promedio, color = Group,
             ymin  = promedio - de,
             ymax = promedio + de)) +
facet_wrap(~variable, scales = "free", ncol = 3) +
  geom_point() +
  geom_errorbar(width = 0.2) +
  scale_fill_jcolors(palette = "pal7") +
  theme_light() 
```

##Anova Week 17
```{r}
Week3 <- Datoscortisol3 %>%
  select(Group, Cortisol)%>%
  mutate(Group1 =as.factor(Group)) %>%
  select(Cortisol, Group1) %>% 
  group_by(Group1) %>% 
  mutate(pesos = 1/var(Cortisol))
modWeek3 <- aov(Cortisol ~ Group1, data = Week3)
summary(modWeek3)
```

```{r, fig.width=9, fig.height=8}
Datoscortisol3 %>%
  select(-c(Hour, Week)) %>% 
  gather(key = "variable", value = "valor", -Group) %>% 
  group_by(variable, Group) %>% 
  summarise(promedio = mean(valor, na.rm = TRUE),
            de = sd(valor, na.rm = TRUE))  %>% 
  ggplot(aes(x = Group, y = promedio, color = Group,
             ymin  = promedio - de,
             ymax = promedio + de)) +
facet_wrap(~variable, scales = "free", ncol = 3) +
  geom_point() +
  geom_errorbar(width = 0.2) +
  scale_fill_jcolors(palette = "pal7") +
  theme_light() 
```


##Por Group y Week
```{r}
modelo4Cortisol <- aov((Cortisol) ~ Group * Week, 
                data = Datoscortisol )
summary( modelo4Cortisol ) 
```

```{r}
TukeyHSD(modelo4Cortisol)
```

```{r, fig.width=13}
par(mar=c(5, 15, 2, 1))
plot(TukeyHSD(modelo2Cortisol), las = 1)
```
##Por Hour

```{r}
ModeloHour <- Datoscortisol %>%
  select(Hour, Cortisol)%>%
  mutate(Hour =as.factor(Hour)) %>%
  select(Cortisol, Hour) %>% 
  group_by(Hour) %>% 
  mutate(pesos = 1/var(Cortisol))
modeloHour <- aov(Cortisol ~ Hour, data = ModeloHour)
summary(modeloHour)
```

```{r}
par(mfrow = c(2, 2))
plot(modeloHour)
```

```{r}
TukeyHSD(modeloHour)
```

```{r, fig.width=13}
par(mar=c(5, 15, 2, 1))
plot(TukeyHSD(modeloHour), las = 1)
```

##Por Group y Hour
```{r}
modeloHourCortisol <- aov((Cortisol) ~ Group * Hour , 
                data = Datoscortisol )
summary( modeloHourCortisol ) 
```

```{r}
TukeyHSD(modeloHourCortisol)
```

```{r, fig.width=13}
par(mar=c(5, 15, 2, 1))
plot(TukeyHSD(modeloHourCortisol), las = 1)
```


## Regresión Lineal Simple

- **Gráfico de dispersión:**

### Hour

```{r, fig.width=9}
library(ggpubr)
ggarrange(
  Datoscortisol %>% 
    ggplot(aes(x = Hour, y = Cortisol)) +
    geom_point() +
    geom_smooth(method = "lm", se = FALSE) +
    labs(title = "Escala original"))
```

```{r}
rls_cortisol <- lm(Cortisol ~ Hour, data = Datoscortisol)
summary(rls_cortisol)
par(mfrow = c(2, 2))
plot(rls_cortisol)
```

### Group

```{r, fig.width=9}
library(ggpubr)
ggarrange(
  Datoscortisol %>% 
    ggplot(aes(x = Group, y = Cortisol)) +
    geom_point() +
    geom_smooth(method = "lm", se = FALSE) +
    labs(title = "Escala original"))
```

```{r}
rls_cortisol <- lm(Cortisol ~ Group, data = Datoscortisol)
summary(rls_cortisol)
par(mfrow = c(2, 2))
plot(rls_cortisol)
```

## Regresión Lineal Múltiple

```{r}
mod_mult <- lm(Cortisol ~ Group + Hour,
                data = Datoscortisol)
summary(mod_mult)
```

## Regresión Lineal Múltiple

```{r}
mod_mult <- lm(Cortisol ~ Group + Week,
                data = Datoscortisol)
summary(mod_mult)
```

#Área bajo la curva

```{r}
library(agricolae)
Datoscortisol1
audpc(Datoscortisol1[1:10, ]$Cortisol, Datoscortisol1[1:10, ]$Hour, type = "absolute")


```
```{r}
library(agricolae)
Datoscortisol3
audpc(Datoscortisol3[1:10, ]$Cortisol, Datoscortisol2[1:10, ]$Hour, type = "absolute")

```

```{r, fig.width=9, fig.height=8}
library(ggplot2)
library(dplyr)

Datoscortisol %>%
  group_by(Group) %>%  
  summarise(mean = mean(Cortisol, na.rm = TRUE),
            sd = sd(Cortisol, na.rm = TRUE))  %>% 
  ggplot() + 
  geom_bar(aes(x = Group, y = mean), stat = 'identity', fill="forestgreen", alpha=0.5) +
  geom_errorbar((mapping = aes(x=Group, ymin=mean-sd, ymax=mean+sd)), width=0.4, 
                 colour="orange", alpha=0.9, size=1.5) +
  ylim(0,1.0)+
  ggtitle('Comparisión cortisol levels')
```

```{r, fig.width=5, fig.height=4}
Datoscortisol %>%
  mutate(Week=as.character(Week))%>% 
  group_by(Group, Week) %>%  
  summarise(n=n(),
            mean = mean(Cortisol, na.rm = TRUE),
            sd = sd(Cortisol, na.rm = TRUE))  %>% 
            mutate( se=sd/sqrt(n)) %>% 
  ggplot() + 
  geom_bar(aes(x= Week, y = mean, fill=Group), stat = 'identity', alpha=0.5, position='dodge') +
          scale_fill_manual("Group", values = c("Barren" = "forestgreen", "Enriched" = "skyblue")) +
  geom_errorbar((aes(x=Week, ymin=mean-se, ymax=mean+se, fill=Group)),  width = 0.2,
                position = position_dodge(width = 0.9), colour="orange", alpha=0.9, size=1.0) +
  theme_classic() +
  ylab("Mean Salivary Cortisol") +
  ylim(0,0.5)+
  ggtitle('Comparision cortisol levels')
```
```{r, fig.width=9, fig.height=8}
Datoscortisol %>%
  mutate(Week=as.character(Week))%>% 
  group_by(Group, Week) %>%  
  summarise(n=n(),
            mean = mean(Cortisol, na.rm = TRUE),
            sd = sd(Cortisol, na.rm = TRUE))  %>% 
            mutate( se=sd/sqrt(n)) 
```

# Área bajo la curva Amilasa y Cortisol

```{r, fig.width=5, fig.height=4}
areabajolacurva1 <- read_xlsx("Áreabajolacurva.xlsx",
                             sheet = "Hoja2")
areabajolacurva1 %>%
  select(Group, Hormone, AUC)%>%  
  group_by(Group, Hormone) %>%  
  summarise(n=n(),
            mean = mean(AUC, na.rm = TRUE),
            sd = sd(AUC, na.rm = TRUE))  %>% 
            mutate( se=sd/sqrt(n)) %>% 
  ggplot() + 
  geom_bar(aes(x= Hormone, y = mean, fill=Group), stat = 'identity', alpha=0.5, position='dodge') +
          scale_fill_manual("Group", values = c("Barren" = "forestgreen", "Enriched" = "skyblue")) +
  geom_errorbar((aes(x=Hormone, ymin=mean-se, ymax=mean+se, fill=Group)),  width = 0.2,
                position = position_dodge(width = 0.9), colour="orange", alpha=0.9, size=1.0) +
  theme_classic() +
  ylab("Mean Salivary Cortisol") +
  ggtitle('Comparison of hormone levels')
```
# Prueba de normalidad Shapiro-Wilk para AUCc, AUCa, AOC, COA

- Si las distribuciones son tipo gaussianas, entonces podremos usar correlaciones paramétricas como el coeficiente de correlación de Pearson. De lo contrario, las correlaciones será de tipo no paramétrico (Spearman, Tau-Kendall, otras...).
- La validación del supuesto de normalidad puede realizarse de forma gráfica con histogramas, densidades o [gráficos cuantil-cuantil (QQNorm)](https://es.wikipedia.org/wiki/Gr%C3%A1fico_Q-Q). También es posible implementar contraste de hipótesis a través del [test de Shapiro Wilk](https://es.wikipedia.org/wiki/Test_de_Shapiro%E2%80%93Wilk), bajo el siguiente juego de hipótesis:

$$H_0: X \sim N(\mu,\sigma) \\
H_1: X \nsim N(\mu,\sigma)$$

- **Conclusión:** si el valor p es mayor que el alfa (en nuestro caso 0.05 o 5%) no se rechaza la hipótesis nula, es decir, que existe evidencia para manifestar que la variable en cuestión se distribuye de forma normal.

```{r, fig.width=9, fig.height=8}
areabajolacurva <- read_xlsx("Áreabajolacurva.xlsx")
areabajolacurva
```

```{r}
areabajolacurva %>% 
  select_if(is.numeric) %>% 
  select(-c(Week)) %>% 
  gather(key = "variable", value = "valor") %>% 
  group_by(variable) %>% 
  summarise(valor = list(valor)) %>%
  ungroup() %>% 
  group_by(variable) %>% 
  mutate(shapiro_valorP = round(shapiro.test(unlist(valor))$p.value, digits = 5),
         Resultado = if_else(shapiro_valorP <= 0.05, true = "No normalidad",
                             false = "Sí normalidad"))
```

# Anovas AUC

##Comparando AUC de las Hormones

### Comparación neta Cortisol-Amilasa

- No hay diferencias significativas entre la comparación neta del cortisol y la amilasa

```{r}
ModeloHormones <- aov(AUCa ~ AUCc,
                data = areabajolacurva )
summary(ModeloHormones) 
```
### Comparación por Groups AUC Cortisol-Amilasa

-Hay diferencias significativas entre el AUC del cortisol y la amilasa del Group control y tratamiento

```{r}
ModeloHormones2 <- areabajolacurva %>%
  select(Group, AUCa, AUCc)%>%
  mutate(Group =as.factor(Group)) %>%
  group_by(Group) %>% 
  mutate(pesos = 1/var(AUCa, AUCc))
ModeloHormones2 <- aov((AUCa * AUCc) ~Group, 
                data = areabajolacurva )
summary(ModeloHormones2 ) 

```

```{r}
par(mfrow = c(2, 2))
plot(ModeloHormones2)
```


```{r}
TukeyHSD(ModeloHormones2)
```

```{r, fig.width=13}
par(mar=c(5, 15, 2, 1))
plot(TukeyHSD(ModeloHormones2), las = 1)
```
### Comparación Específica AUC del Cortisol y de la amilasa

-Es más significativa la diferencias significativas entre el AUC entre el Group control y tratamiento de la amilasa que el AUC del cortisol.

```{r}
ModeloHormones3 <- areabajolacurva %>%
  select(Group,AUCc)%>%
  mutate(Group =as.factor(Group)) %>%
  group_by(Group) %>% 
  mutate(pesos = 1/var(AUCc))
ModeloHormones3 <- aov(AUCc ~Group, 
                data = areabajolacurva )
summary(ModeloHormones3 ) 
```

```{r}
TukeyHSD(ModeloHormones3)
```

```{r, fig.width=13}
par(mar=c(5, 15, 2, 1))
plot(TukeyHSD(ModeloHormones3), las = 1)
```


```{r}
ModeloHormones4 <- areabajolacurva %>%
  select(Group, AUCa)%>%
  mutate(Group =as.factor(Group)) %>%
  group_by(Group) %>% 
  mutate(pesos = 1/var(AUCa))
ModeloHormones4 <- aov(AUCa ~Group, 
                data = areabajolacurva )
summary(ModeloHormones4 ) 

```

```{r}
TukeyHSD(ModeloHormones4)
```

```{r, fig.width=13}
par(mar=c(5, 15, 2, 1))
plot(TukeyHSD(ModeloHormones4), las = 1)
```

##Comparando los indices de las Hormones

### Comparación neta AOC-COA

- Hay diferencias significativas entre la comparación neta del cortisol y la amilasa

```{r}
Modeloindices <- aov(AOC ~ COA,
                data = areabajolacurva )
summary(Modeloindices) 
```
### Comparación por Groups de los indices

-Hay diferencias significativas entre el AUC del cortisol y la amilasa del Group control y tratamiento

```{r}
Modeloindices2 <- areabajolacurva %>%
  select(Group, AOC, COA)%>%
  mutate(Group =as.factor(Group)) %>%
  group_by(Group) %>% 
  mutate(pesos = 1/var(AOC, COA))
Modeloindices2 <- aov((AOC * COA) ~Group, 
                data = areabajolacurva )
summary(Modeloindices2 ) 

```

```{r}
par(mfrow = c(2, 2))
plot(Modeloindices2)
```


```{r}
TukeyHSD(Modeloindices2)
```

```{r, fig.width=13}
par(mar=c(5, 15, 2, 1))
plot(TukeyHSD(Modeloindices2), las = 1)
```
### Comparación Específica por Group del AOC Y COA

-Es más significativa la diferencias significativas entre el AUC entre el Group control y tratamiento de la amilasa que el AUC del cortisol.

```{r}
Modeloindices3 <- areabajolacurva %>%
  select(Group,AOC)%>%
  mutate(Group =as.factor(Group)) %>%
  group_by(Group) %>% 
  mutate(pesos = 1/var(AOC))
Modeloindices3 <- aov(AOC ~Group, 
                data = areabajolacurva )
summary(Modeloindices3) 
```

```{r}
TukeyHSD(Modeloindices3)
```

```{r, fig.width=13}
par(mar=c(5, 15, 2, 1))
plot(TukeyHSD(Modeloindices3), las = 1)
```


```{r}
Modeloindices4 <- areabajolacurva %>%
  select(Group, COA)%>%
  mutate(Group =as.factor(Group)) %>%
  group_by(Group) %>% 
  mutate(pesos = 1/var(COA))
Modeloindices4 <- aov(COA ~Group, 
                data = areabajolacurva )
summary(Modeloindices4 ) 

```

```{r}
TukeyHSD(Modeloindices4)
```

```{r, fig.width=13}
par(mar=c(5, 15, 2, 1))
plot(TukeyHSD(Modeloindices4), las = 1)
```

